臺灣桃園地方法院民事判決　　　　　　 94年度重訴字第193號
原　　　告
即反訴被告　丁○○
訴訟代理人　賴鎮局律師
　　　　　　丙○○
被　　　告
即反訴原告　乙○○
訴訟代理人　楊明廣律師
　　　　　　胡智忠律師
複　代理人　鄭仁哲律師
上列當事人間確認土地抵押權不存在等事件，經本院於民國96年
6 月12日言詞辯論終結，判決如下：
    主  文
原告之訴駁回。
本訴訴訟費用由原告負擔。
反訴被告應給付反訴原告新台幣壹仟零貳拾伍萬元，及自民國九
十四年八月十日起至清償日止，按年息百分之五計算之利息。
反訴原告其餘之訴駁回。
反訴訴訟費用由反訴被告負擔百分之四十一，餘由反訴原告負擔
。
本判決第三項於反訴原告以新台幣參佰肆拾壹萬元或等值之臺灣
化學纖維股份有限公司或中國鋼鐵股份有限公司股票為反訴被告
供擔保後，得假執行。但反訴被告如以新台幣壹仟零貳拾伍萬元
為反訴原告預供擔保後，得免為假執行。
反訴原告其餘假執行之聲請駁回。
    事  實
壹、本訴部份：
甲、原告方面：
一、聲明：被告應將如附表一所示之抵押權登記予以塗銷。
二、陳述：
  (一)訴外人日中建設股份有限公司（下稱日中建設公司）於民國
    83年11月23日與無權代理原告之訴外人甲○○簽訂不動產買
    賣契約書（下稱系爭土地買賣契約），購買原告所有如附表
    一所示13筆土地（下稱系爭土地）。嗣因被告向日中建設公
    司購買台北市○○區○○路四小段496 、496 之2 地號農業
    用地產生糾紛，經日中建設公司建議被告購買系爭土地，三
    方同意將系爭買賣契約之買方當事人改列為被告。
  (二)兩造於系爭土地買賣契約中約定，買賣價款如以票據給付，
    若經原告提示遭退票時，除以被告不按期付款論外，原告仍
    得就該票據求償；若於7 日內該票據經提示仍未兌現者，則
    以違約論處，且約定若被告違約不付款，經原告定期催告仍
    不給付時，則將已付價款全部由原告沒收，抵作違約金，並
    解除買賣契約。
  (三)嗣被告於簽約日交付如附表三編號2 、3 所示之支票2 張，
    作為第1 期款之一部分，惟該2 張支票屆期均因存款不足而
    遭退票，甲○○始告知其無權代理原告訂立系爭買賣契約，
    原告乃於事後承認系爭買賣契約，並於84年2 月8 日以台北
    一支郵局第89號存證信函通知被告給付買賣價金，惟未獲置
    理。原告遂於94年2 月4 日以高雄十支局第95號存證信函及
    本起訴狀繕本通知被告依法解除系爭土地買賣契約。
  (四)甲○○於簽訂系爭買賣契約同時，並與日中建設公司及被告
    三方，於83年11月28日簽訂抵押權設定契約書，約定同意以
    原告為設定義務人，以日中建設公司為債務人，被告為權利
    人，就附表一編號1 至11所示土地設定抵押權登記予被告（
    下稱系爭抵押權），以為被告取得土地完成移轉登記前之擔
    保。三方並約定若被告有違約情事，抵押權應隨買賣契約之
    解除而消滅。而原告既已依法解除系爭買賣契約，故抵押權
    所擔保之債權及抵押權即不存在，被告自應塗銷抵押權登記
    。爰依民法第767 條所有權除去妨害請求權，及被告於系爭
    買賣契約解除後，被告應負回復原狀之義務，請求判決如聲
    明所示。
三、對被告抗辯所為之陳述：
  (一)原告既未收受買賣價金，亦未授權或承認甲○○代收如附表
    三所示以外之支票。縱認甲○○有權代收，被告所辯其於83
    年11月20日以現金給付1 千多萬之價金亦有違常理。另被告
    所指之3 張支票，縱認甲○○有權代收，被告亦應證明其已
    兌現並為原告收受，否則仍難認其已盡給付義務。而就甲○
    ○簽立之500 萬元收據，因非原告所簽立之收據，尚未可推
    定為真正，故原告以存證信函解除系爭買賣契約，並無不妥
    。
  (二)被告主張如附表一編號1 至7 所示7 筆土地已合意解除契約
    ，無非以申請撤銷所有權現值申報書為證，惟查該申報書係
    一人提出申請，僅係申請事項之記載填寫，非協議亦非契約
    。縱認該申請書係由甲○○以雙方代理人代理申請撤銷所有
    權現值申報，亦違反民法第106 條禁止雙方代理之規定。
四、證據：提出不動產買賣契約書1 件、支票暨其退票理由單各
    2 件、台北郵局第一支局89號存證信函暨其收件回執各1 件
    、高雄十支郵局第95號存證信函暨其收件回執各1 件、土地
    謄本11件、土地登記申請書1 件、抵押權設定契約書1 件、
    兩造身分證各1 件、原告印鑑證明1 件、經濟部公司執照1
    件、抵押權設定契約書1 件、地籍圖謄本1 件、土地清冊1
    件、台灣高等法院89年度上易字第2684號刑事判決1 件（均
    為影本）、土地謄本10件為證。
乙、被告方面：
一、聲明：駁回原告之訴。
二、陳述：
  (一)系爭買賣契約中就附表一編號1 至7 所示7 筆土地部分，兩
    造早於84年初即已合意解除，故就該7 筆土地，原告並無可
    資解除之契約存在。另就如附表一編號8 至13所示6 筆土地
    部分，被告已給付買賣價金3,800 萬元，已超過上開6 筆土
    地應值之價金15,214,956元，故被告對此並無違約，原告自
    不得解除系爭買賣契約。退而言之，縱認被告就如附表三所
    示之2 張650 萬元支票確未付清，被告已給付之買賣價金亦
    有2,500 萬元，被告仍無違約，原告自不得解除系爭買賣契
    約。
  (二)系爭抵押權係作為被告取得系爭如附表一所示13筆土地完成
    移轉登記前之擔保，抵押權所擔保之主債權即為原告對被告
    應負之契約義務及債務不履行之損害賠償義務。系爭抵押權
    之實質債務人為原告，訴外人日中建設公司僅為形式上之債
    務人。而附表一編號8 至13所示6 筆土地部分，被告既已給
    付全部價金，原告迄今仍未履行其移轉土地所有權予被告之
    義務。是以，系爭抵押權所擔保之債權依然存在，原告無權
    請求被告塗銷系爭抵押權登記。而附表一編號1 至7 所示7
    筆土地部分，依民法第259 條第2 款之規定，原告尚應返還
    被告已給付之價金共22,785,044元，故在原告返還之前系爭
    抵押權所擔保之債權依然存在，被告自得依民法第261 條及
    第264 條規定，主張同時履行抗辯權，拒絕原告塗銷系爭抵
    押權之請求。
  (三)原告主張如附表一編號1 至7 所示7 筆土地申請撤銷所有權
    現值申報申請書係由甲○○雙方代理，惟查民法禁止雙方代
    理係禁止代理利益衝突之雙方，本件兩造非利益相衝突之兩
    造，非民法所禁止之雙方代理。且原告於84年4 月24日以台
    北金南郵局第363 號存證信函主張「請台端依合約履行，否
    則依該合約第10條約定，沒收台端已付價金」，可徵除原告
    主張之2 張退票外，被告尚已給付其他價金，否則原告不會
    發函主張「沒收台端已付價金」。
  (四)系爭買賣契約未解除部分即如附表一編號8 至13所示土地部
    分，被告已於94年8 月29日之反訴補充理由一狀催告原告應
    於收受該狀繕本10日內履行出賣人應盡之義務，並將上開土
    地交付暨移轉所有權予被告，惟原告迄未履行。被告已於94
    年9 月20日之反訴變更聲明狀暨本訴答辯理由二狀解除系爭
    買賣契約，並請求原告返還價金2,500 萬元。故系爭買賣契
    約已全部解除，而原告尚未返還被告所已給付之價金，系爭
    抵押權所擔保之主債務包括解除契約後原告應負之返還價金
    債務，故於原告返還價金之主債務消滅前，原告請求塗銷系
    爭抵押權仍無理由。即便系爭抵押權所擔保之主債務不包含
    解除契約後原告返還價金之債務，然原告返還價金之義務與
    被告塗銷抵押權之義務性質上同屬解除契約後之回復原狀義
    務，依民法第261 條及第264 條規定，被告亦得主張行使同
    時履行抗辯權，拒絕原告塗銷系爭抵押權之請求。
三、證據：提出土地清冊1 件、不動產買賣契約書1 件、支票12
    件、交款備忘錄1 件、收據1 件、申請書1 件、桃園縣稅捐
    稽徵處楊梅分處函1 件、台北金南郵局第363 號存證信函1
    件、本票2 件、活期儲蓄存款存摺節本1 件、綜合存款存摺
    節本2 件、華南商業銀行全行通收存款憑條副根1 件、華南
    商業銀行存款往來明細表1 件、活期儲蓄存款取款憑條2 件
    （均為影本）、土地謄本10件為證。
貳、反訴部分：
甲、反訴原告方面：
一、聲明：
  (一)先位聲明：反訴被告應給付反訴原告2,500 萬元，及自83年
    11月23日起至清償日止，按年利率5 ％計算之利息。
  (二)備位聲明：反訴被告應給付反訴原告1,525 萬元，及自反訴
    起訴狀繕本送達翌日即94年8 月10日起至清償日止，按年利
    率5 ％計算之利息。
  (三)反訴原告願以現金或等值之臺灣化學纖維股份有限公司或中
    國鋼鐵股份有限公司股票供擔保，請准宣告假執行。
二、陳述：
  (一)反訴原告係以總價6,500 萬元購買反訴被告所有之如附表一
    所示13筆土地，依系爭土地買賣契約第2 條約定，買賣價金
    分4 期給付，第1 期款3,300 萬元部分，反訴原告係於83年
    11月23日簽約時以現金1,200 萬元及面額合計2,100 萬元之
    3 張支票給付予反訴被告；第2 期款部分，反訴原告亦於同
    年月28日給付現金500 萬元予反訴被告，合計已給付3,800
    萬元予反訴被告。嗣兩造就附表一編號1 至7 所示7筆 土地
    合意解除買賣契約，並於84年3 月28日共同具名向桃園縣稅
    捐稽徵處楊梅分處申請撤銷上開7 筆土地之所有權現值申報
    ，亦經准予撤銷。
  (二)反訴被告於本訴中主張系爭買賣契約第1 期款如附表三編號
     2、3 所示2 張650 萬元之支票，到期均因存款不足而退票
    。惟系爭支票係日中建設公司所簽發，是否確未兌現，反訴
    原告無從知悉，反訴被告既已承認收受該2 張支票，則兌現
    與否應由反訴被告負舉證之責。縱該2 張支票確未付清，反
    訴原告已給付之買賣價金亦有2,500 萬元，反訴原告業於94
    年8 月29日之反訴補充理由狀中催告反訴被告於收受繕本後
    之10日內履行將附表一編號8 至13所示6 筆土地交付及移轉
    所有權予反訴原告之義務，反訴被告迄未履行，是以反訴原
    告以94年9 月20日之反訴變更聲明狀暨本訴答辯理由二狀解
    除系爭買賣契約。系爭買買契約既已依法解除，反訴被告應
    返還反訴原告上開已給付之價金2,500 萬元。爰依民法第25
    9 條第1 、2 款之規定訴請判決如先位聲明所示。
  (三)退而言之，如鈞院認反訴原告先位聲明無理由，依最高法院
    84年度台上字第2172號判決意旨，約定之違約金過高者，法
    院得減至相當之數額。反訴被告主張反訴原告已給付之價金
    2,500 萬元為違約金應予沒收，其金額顯然過高，應予酌減
    與返還。依中華民國消費者文教基金會所提供之「預售房地
    買賣契約書」第16條規定，視同買方違約，賣方得解除本契
    約，並扣除買方自備款50％作為賠償，但其賠償金額，不得
    超過房地總價10％；內政部所提供之「一般不動產買賣契約
    範本」所規定之違約賠償金上限則定為15％。故若以買賣總
    價金15％為合理違約金數額，系爭契約之總價為6,500 萬元
    ，本件違約金應減至975 萬元（計算式：6,500 萬元×15
    ％＝975 萬元），始合理。且反訴原告即便違約，反訴被告
    亦繼續保有系爭土地之狀態，並未因此需對反訴原告有進一
    步之給付，縱有履約準備，如支付代書費等，數額亦有限，
    反訴被告受損害程度極低。反訴原告前已給付2,500 萬元，
    如違約金酌減至975 萬元，反訴被告應返還反訴原告1,525
    萬元。爰訴請判決如備位聲明所示。
三、對反訴被告抗辯所為之陳述：
  (一)反訴被告辯稱係甲○○無權代理，其於事後承認甲○○之無
    權代理，未收到任何價金云云，有違社會常情。
  (二)反訴原告前於83年11月23日給付現金1,200 萬元及面額合計
    2,100 萬元之支票3 張予甲○○，係一整體之法律行為。即
    便訂約與收款得分開承認，惟反訴被告已自認其有授權或承
    認朱曉鍾收受如附表三編號2 、3 所示之2 張支票。且於交
    款備忘錄中朱曉鍾亦親筆記錄收到支票3 張，反訴被告豈能
    主張僅授權或承認收受未兌現之2 張支票，而另已兌現之支
    票則未予授權或承認。且據台北一支郵局第89號存證信函及
    高雄十支郵局第95號存證信函中均可得知，反訴被告係收受
    3 張支票。故反訴被告抗辯所謂無權代理、事後承認、未授
    權受領買賣價金、未收受價金之給付云云，均為臨訟編篡。
  (三)退萬步言，縱甲○○於簽訂系爭抵押權設定契約時為無權代
    理，惟若反訴原告未給付任何價金，反訴被告豈會設定系爭
    抵押權予反訴原告。此可由土地登記申請書及抵押權設定契
    約書之日期為83年11月28日，而上開3 張支票最早之發票日
    期在83年12月10日，足徵最遲在83年12月10日，甚至83年11
    月28日以前，反訴原告已給付交款備忘錄所示之現金1,200
    萬元。且係因反訴原告給付之價金已達3,000 萬元，故系爭
    抵押權設定契約書第1 條始約定設定最高限額抵押權3,000
    萬元。
  (四)系爭買賣契約交款備忘錄固記載83年11月23日買方以現金給
    付1,200 萬元，惟此僅為方便記錄之權宜，實際上是最初之
    買方即日中建設公司以8 張面額合計1,100 萬元之支票暨現
    金100 萬元提出給付。至於反訴原告於83年11月28日給付反
    訴被告500 萬元之方式，其中200 萬元係由反訴原告自華南
    銀行懷生分行轉帳匯入反訴被告之帳戶；另外300 萬元則係
    分別由反訴原告自己之戶頭提領現金8 萬元、反訴原告之妻
    之華南銀行懷生分行帳戶提領現金270 萬元及反訴原告之女
    之華南銀行懷生分行帳戶提領現金22萬元，並在甲○○之陪
    同下，於華南銀行懷生分行將現金300 萬元存入反訴被告華
    南銀行信義分行之帳戶以為給付。
  (五)又甲○○確係反訴被告之代理人，且當初反訴原告之所以相
    信甲○○具有代理權，乃係因甲○○出具反訴被告之印鑑證
    明及身分證影本，且甲○○為反訴被告之子，以社會現實狀
    況以觀，常常未提出委任書，即認具有代理權。故縱反訴被
    告一再否認其有授與代理權予甲○○，惟其至少應負表見代
    理人之授權人責任。
四、證據：援用本訴部分提出之證據。
乙、反訴被告方面：
一、聲明：
  (一)反訴原告之訴及假執行之聲請均駁回。
  (二)如受不利判決，反訴被告願供擔保，請准免為假執行。
二、陳述：
  (一)反訴原告所提出系爭買賣契約後附之支票影本及交款備忘錄
    均無反訴被告之親自簽名，支票影本上亦非訴外人甲○○以
    代理人身分簽署。反訴原告應就其已給付買賣價金3,800 萬
    元、系爭買賣契約已一部解除及附表一編號8 至13所示6 筆
    土地一坪單價為10,588元之事實，負舉證責任，蓋系爭土地
    並無一坪1 萬元之價值。
  (二)甲○○分別於83年11月23日及同年月28日無權代理反訴被告
    與反訴原告簽訂系爭買賣契約及抵押權設定契約書。反訴被
    告事先並不知情，亦未委任甲○○簽訂系爭買賣契約及代收
    價款，此觀本件買賣標的如此大卻無授權書或委任狀且系爭
    買賣契約及抵押權設定登記書均非反訴被告親自簽訂而係由
    甲○○以代理人身分簽訂自明。反訴被告係於事後始予以承
    認甲○○簽訂之買賣契約本文部分及抵押權設定契約書部分
    ，未承認簽收支票及交款備忘錄或其他款項部分。且反訴原
    告應證明其已兌現如附表三所示之3 紙支票方能證明已給付
    買賣價金，否則依系爭契約第6 條約定，票據提示若有未兌
    現者，仍以違約論。
  (三)反訴原告復主張兩造合意解除如附表一編號1 至7 所示7 筆
    土地部分之契約云云，惟反訴原告所提出之申請書內容為甲
    ○○以雙方代理人代理申請撤銷所有權現值申報，已違反民
    法第106 條雙方禁止代理。除反訴被告否認授與甲○○該項
    代理權外，上開申請書並非契約，內容亦非針對系爭買賣契
    約為解除，僅為申請事項任意編造之理由，不能據以為兩造
    對此部分已有合意解除。
三、證據：援用本訴部分提出之證據。
、本院依職權函調申請撤銷如附表一編號1 至7 所示土地現值
    申報之申請資料，及系爭抵押權設定登記申請資料；並向華
    南商業銀行信義分行函詢帳號000000000000號丁○○帳戶83
    年5 月至83年12月間之交易明細資料；另向桃園縣稅捐稽徵
    處函詢如附表一編號8 至13所示土地於84年1 月5 日是否因
    申請所有權移轉登記而申報現值等項。
    理  由
壹、本訴部分：
甲、程序方面：
    按訴狀送達後，原告不得將原訴變更或追加他訴。但擴張或
    減縮應受判決事項之聲明者，不在此限，民事訴訟法第255
    條第1 項但書第3 款定有明文。本件原告起訴時原聲明確認
    系爭抵押權、債權均不存在及被告應將系爭抵押權設定登記
    塗銷。嗣於94年8 月30日先以民事補充理由狀變更其訴之聲
    明為確認系爭抵押權不存在及被告應將系爭抵押權設定登記
    塗銷，復於94年9 月22日以民事聲明狀變更聲明為如前揭事
    實欄所示，核係屬減縮應受判決事項之聲明，揆諸上開條文
    說明，自應准許。
乙、實體部分：
一、兩造不爭執事項：
    查訴外人甲○○於83年11月23日代理原告與日中建設公司簽
    訂系爭土地買賣契約，將原告所有如附表一所示13筆土地出
    售予日中建設公司，嗣日中建設公司將系爭土地買賣契約轉
    讓予被告，三方於83年11月28日將系爭土地買賣契約之買受
    人改為被告，並簽立抵押權設定契約書，約定就附表一編號
    1 至11所示11筆土地設定抵押權，以為被告完成移轉登記前
    之保障。嗣原告於84年2 月8 日以台北一支郵局第89號存證
    信函通知被告其購買系爭土地交付之日中建設公司所簽發如
    附表三編號2 、3 所示650 萬元支票2 紙因存款不足退票，
    催告被告依合約支付價金；又甲○○於84年3 月28日代理兩
    造向桃園縣稅捐稽徵處楊梅分處以雙方間意思表示尚有瑕疵
    ，雙方同意撤銷買賣為由向桃園縣稅捐稽徵處申請撤銷如附
    表一編號1 至7 所示7 筆土地之現值申報，經桃園縣稅捐稽
    徵處楊梅分處於84年4 月6 日以84桃稅梅貳字第84006038號
    函准予撤銷；原告復於84年4 月24日以台北金南郵局363 號
    存證信函通知被告所支付日中建設公司支票退票後另開立之
    豪通營造公司、日中建設公司、連錦樹等支票及本票到期均
    未獲兌付，催告被告依合約履行，否則依合約第10條約定沒
    收被告已付價金並解除合約；嗣原告於94年2 月4 日以高雄
    十支郵局第95號存證信函通知被告解除系爭土地買賣契約等
    事實，為兩造所不爭執，復有系爭土地不動產買賣契約書1
    件（本院卷一第8 、95頁）、抵押權設定契約書1 件（本院
    卷一第53頁）、申請撤銷現值申報之申請書暨桃園縣稅捐稽
    徵處楊梅分處84年4 月6 日84桃稅梅貳字第840060 38 號函
    各1 件（本院卷一第101-102 頁）、存證信函3 件（本院卷
    一第12、14 -16、186 頁）在卷可稽，堪信為真實。
二、兩造之爭點：
    原告主張甲○○係無權代理原告簽立系爭土地買賣契約及抵
    押權設定契約書，原告事後承認系爭買賣契約，惟否認有收
    受買賣價金，已以存證信函解除系爭買賣契約，爰請求被告
    塗銷系爭抵押權設定登記等語；被告則以甲○○為有權代理
    ，被告已給付價金3,800 萬元，如附表一編號1 至7 所示土
    地買賣契約已經合意解除，被告所給付價金已逾附表一編號
    8 至13所示6 筆土地價金，原告解除契約無理由等詞置辯。
    兩造整理爭點如下：
  (一)甲○○有無獲原告授權代理原告簽訂系爭買賣契約及抵押權
    設定契約書並受領價金之代理權？
  (二)被告已給付之價金金額多少？
  (三)兩造有無合意解除如附表一編號1 至7 所示7 筆土地之買賣
    契約？
  (四)兩造各解除系爭土地買賣契約是否合法？
  (五)系爭買賣契約約定之違約金是否過高？
  (六)原告得否請求塗銷系爭抵押權登記？
三、本院判斷：
  (一)甲○○是否有代理原告簽訂系爭買賣契約及抵押權設定契約
    書並受領價金之代理權？
  1.查原告於起訴狀自承「訴外人日中建設公司原於民國83年11
    月23日與原告之代理人甲○○簽定買賣合約，向原告購買原
    告所有坐落桃園縣楊梅鎮○○段135-15…等13筆土地。」、
    「原告於簽訂買賣契約之同時，與訴外人日中建設及被告三
    方，曾簽定抵押權設定契約書，約定…。」等語，原告已自
    認甲○○為原告之代理人。
  2.原告於起訴後雖改稱甲○○為無權代理，原告係事後承認系
    爭買賣契約云云。惟查：
    系爭土地買賣契約書及抵押權設定契約書除由甲○○以代
      理人身分簽名外，並有原告之蓋印，且辦理設定系爭抵押
      權登記之申請書及抵押權設定契約書均蓋有原告之印鑑章
      ，並附有原告之印鑑證明、身分證件等資料（見本院卷一
      第39-44 頁），可見係原告授權甲○○代理簽訂系爭土地
      買賣契約及抵押權設定契約書並提供證件資料供配合辦理
      抵押權設定事宜。
    又系爭土地買賣總價金6,500 萬元，於83年11月23日簽立
      買賣契約時記載支付價金3,300 萬元之交款備忘錄，亦蓋
      有原告之印鑑章，有交款備忘錄在卷可參（見本院卷一第
      99頁）。而交款備忘錄所記載83年11月23日支付價金3,30
      0 萬元，其中2,100 萬元之3 張支票（附表三）係由甲○
      ○簽收，有甲○○簽收之支票影本在卷可佐（見本院卷一
      第98頁），嗣原告以其中2 張650 萬元支票退票為由以存
      證信函催告被告支付價金，可見原告已收到被告支付之價
      金及支票。又被告於83年11月28日匯款500 萬元至華南商
      業銀行信義分行第000000000000號原告帳戶以給付價金（
      詳後述），係由甲○○簽立收據交付被告收執，亦有甲○
      ○簽立之收據及被告匯款憑條、原告第000000000000號帳
      戶存款往來明細等件在卷足憑（見本院卷一第100 、321-
      32 2頁，卷二第7 、39頁），是足見甲○○有權代理價金
      事宜。
    再原告於收受之650 萬元支票2 張退票後，分別於84年2
      月8 日以台北一支郵局第89號存證信函及於84年4 月24日
      以台北金南郵局第363 號存證信函催告被告依約給付價款
      （見本院卷一第12、186 頁），再於94年2 月4 日以高雄
      十支郵局第95號存證信函解除系爭買賣契約（見本院卷一
      第14─16頁），均未曾主張甲○○係無權代理，且於84年
      台北一支郵局第89號存證信函及台北金南郵局第363 號存
      證信函中均直接陳述「台端於83年11月23日與本人訂定買
      賣契約，購買本人所有坐落楊梅鎮○○段135-15等地號共
      13筆…。」、「台端購買本人所有坐落楊梅鎮○○段135-
      15等13筆土地…」，及於94年2 月4 日之存證信函陳述「
      一本人委由甲○○代理與日中建設股份有限公司董事連錦
      樹於83年11月23日簽訂買賣契約。二本人為配合日中建設
      公司買賣合約承買人讓渡更名事宜，…三方簽訂抵押權設
      定契約書。」等語，均足見甲○○係獲原告授權之代理人
      。
    依上各情，本件訴外人甲○○係獲原告授權簽立系爭土地
      買賣契約書及抵押權設定契約書，並有代理收受買賣價金
      之代理權，足可認定。原告起訴後改稱甲○○係無權代理
      ，與事實不符，委無可採。
  (二)被告已給付價金金額多少？
  1.查原告於83年11月23日與日中建設公司簽訂系爭土地買賣契
    約，日中建設公司於83年11月28日將系爭買賣契約轉讓予被
    告，三方於83年11月28日將買賣契約之買受人更改為被告等
    情，為兩造所不爭執。依系爭土地買賣契約第1 、2 條約定
    ，系爭土地買賣總價金6,500 萬元，計分4 次付款，第1 次
    付款即訂約時給付3,300 萬元；第2 次付款700 萬元，俟土
    地增值稅單核發下，由被告代為繳納，差額由兩造多退少補
    ；第3 次付款2,444 萬元，即原告原貸款之本金2,444 萬元
    部分轉由被告承貸；第4 次付款，尾款56萬元，待所有權移
    轉妥後約定結清付款日期結案；有系爭買賣契約書在卷可稽
    （見本院卷一第95-96 頁）。
  2.依系爭土地買賣契約之交款備忘錄記載，第1 期款3,300 萬
    元於83年11月23日給付，其中現金1,200 萬元，支票3 張金
    額2,100 萬元，有交款備忘錄在卷可憑（見本院卷一第98、
    99頁），查：
    現金1,200萬元部分：
      交款備忘錄所載現金1,200 萬元係日中建設公司於訂約前
      分別以現金100 萬元及如附表二所示支票給付，由原告及
      甲○○於83年5 月15日、83年5 月25日、83年5 月27日簽
      收無訛，業經被告陳述在卷，並有由原告暨甲○○簽名蓋
      印簽收之支票影本在卷可憑（見本院卷一第314 -317頁）
      。查各該支票之發票日期均係在83年5 月及6 月間，且有
      多張係等同現金之銀行本行支票，而原告於83年5 月期間
      收受該100 萬元現金及1, 100萬元支票後，於83年11月23
      日始與日中建設公司簽立系爭土地買賣契約，未曾有支票
      退票之爭議，且於交款備忘錄記載「現金」，足見各該支
      票均已兌現，交款備忘錄所載「現金」1,200 萬元已給付
      可堪認定。
    3 張支票2,100 萬元部分：
      交款備忘錄所載3 張支票2,100 萬元，係指如附表三所示
      面額800 萬元支票1 張及面額650 萬元支票2 張，為兩造
      所不爭執。原告於83年11月23日收受該3 張支票後，兌付
      情形如下：
      A.如附表三編號1 所示800 萬元支票部分：
      (1)原告代理人主張於83年11月28日更改系爭買賣契約買受
        人為被告時，經日中建設公司之連錦樹要求以現金500
        萬元及如附表四編號1 所示350 萬元支票換回該800 萬
        元支票，350 萬元支票其中50萬元為利息等語，查：
        (甲)日中建設公司於83年11月28日將系爭買賣契約轉讓予
          被告，三方於當日將系爭買賣契約買受人更改為被告
          時，被告並給付500 萬元價金，匯入原告設於華南商
          業銀行信義分行第000000000000號原告帳戶，而由朱
          曉鐘簽立收款收據交付被告收執之事實，有甲○○簽
          立之收據及被告匯款憑條、存入原告帳入之存款憑條
          、華南商業銀行信義分行第000000000000號原告帳戶
          存款往來明細等件在卷足憑（見本院卷一第100 、
          321-322 頁，卷二第7 、39頁）。
        (乙)被告雖抗辯該500 萬元匯款係給付第2 期款之增值稅
          云云。惟查，原告與日中建設公司簽立系爭買賣契約
          之日期為83年11月23日，其後日中建設公司將系爭買
          賣契讓與被告，而於83年11月28日將系爭買賣契約買
          受人更改為被告之事實，為被告所不爭執。則兩造既
          於83年11月28日始更改被告為系爭買賣契約之買受人
          ，且第1 期款尚有支票未兌現給付，被告顯不可能於
          當日即給付第2 期款。況第2 期款700 萬元，依契約
          第2 條約定，係俟土地增值稅單核發後，由被告代為
          繳納，差額由兩造多退少補，而83年11月28日更改契
          約買受人為被告時，尚未向稅捐機關辦理土地所有權
          現值申報，既未經稅捐機關核算增值稅，被告顯不可
          能繳納第2 期款。再者，當時第1 期款交付之支票尚
          未兌現，日中建設公司既將契約轉讓予被告，被告以
          現金500 萬元換回日中建設公司已交付原告支票中之
          1 張，合於常理。被告於本院雖陳稱「…反訴被告（
          即原告）一直要求我預付第2 期款，我不同意，因為
          要按照契約來，我不可能在支票到期日前半個月先預
          付五百萬元給對方。」等語（見本院卷二第3 頁言詞
          辯論筆錄），惟當時尚未向稅捐機關申報土地現值核
          定增值稅，被告所陳原告一直要求預付第2 期款，有
          違常理，況被告陳述其不同意原告要求預付第2 期款
          ，是可見該500 萬元顯非預付第2 期款。被告抗辯該
          500 萬元係給付第2 期款云云，無可採取。再參原告
          簽收之800 萬元支票影本上註記有「500 萬現金、
          300 萬支票」等字（見本院卷第98頁），與被告匯款
          給付現金500 萬元相符，原告代理人主張該800 萬元
          支票以500 萬元現金及支票換回可堪採信。惟支票部
          分應為300 萬元而非原告所主張之如附表四編號1 所
          示之350 萬元支票（詳後述B.(2)）。
      (2)依上所述，附表三編號1 所示800 萬元支票，已經被告
        給付500 萬元現金及以300 萬元支票換回，而該300 萬
        元部分，未經原告提出支票爭執，該部分應已兌現，此
        由原告歷次存證信函均僅就650 萬元支票2 張退票部分
        催告被告支付，於本件起訴狀中亦僅針對該2 張650 萬
        元支票退票部分為主張，未曾提出該800 萬支票或300
        萬元支票主張有不獲兌現之情形可為證明，是此800 萬
        元部分已給付完畢，可堪認定。
      B.附表三編號2 、3 所示面額各650 萬元支票2 張部分：
      (1)如附表三編號2 、3 所示650 萬元支票2 張，分別於84
        年1 月10日、84年1 月20日遭退票均未獲兌現，有支票
        暨退票理由單影本在卷可稽（見本院卷一第120- 121頁
        ）。上開支票退票後，原告處理如下：
        (甲)84年1 月27日原告與日中建設公司、連錦樹簽立協議
          書，約定：「一原日中建設公司開立之支票（如附影
          本），乙方（即原告）同意甲方（即日中建設公司、
          連錦樹）取回辦理註銷。二甲方另開立本票乙紙支付
          乙方（如附影本），並提供其興建新泰大郡房屋編號
          B1-13F、14F 兩戶房屋以為擔保，若本票不獲兌付，
          乙方即取得該房屋之所有權。」，有原告提出之協議
          書1 件及協議書附件面額682 萬5, 000元本票影本1
          紙、650 萬元支票暨退票理由單影本各1 件、日中新
          泰大郡預售屋買賣契約書2 件在卷可佐（見本院卷二
          第115-147 頁）。
        (乙)原告於84年2 月8 日以台北一支局第89號存證信函「
          …台端支付日中建設股份有限公司開立之支票等，其
          中84年1 月5 日及84年1 月15日兩紙面額均新台幣陸
          佰伍拾萬元均因存款不足退票在案」催告被告依約給
          付（見本院卷一第12頁）。
        (丙)原告於84年4 月24日復以台北金南郵局第363 號存證
          信函通知被告：「台端支付日中建設公司支票退票後
          另開立之豪通營造公司、日中建設公司、連錦樹等支
          票及本票到期後均未獲兌現（詳附影本），請台端接
          獲本函後7 日內依約兌付…。」，而此存證信函所附
          支票影本為如附表四所示面額350 萬元支票1 張、面
          額300 萬元本票1 張及面額682 萬5,000 元本票1 張
          ，有存證信函及上開票據影本在卷可稽（見本院卷一
          第186 ─187 頁）。
      (2)由上揭協議書及存證信函內容暨所附票據影本顯示，原
        告於84年4 月24日所發台北金南郵局第363 號存證信函
        所附如附表四所示350 萬元支票1 紙、300 萬元本票1
        紙、682 萬5,000 元本票1 紙，係用以交換84年2 月8
        日台北一支郵局第89號存證信函所指之2 張650 萬元退
        票支票。原告雖主張該350 萬元支票係用以換回如附表
        三編號1 所示800 萬元支票其中之300 萬元，另50 萬
        元係利息云云，惟查：
        (甲)附表三編號1 所示800 萬元支票係到期前於83年11月
          28日即以現金500 萬元及300 萬元支票換回，已如前
          述，是該800 萬元支票並未經提示即由日中建設公司
          取回，並非退票。
        (乙)且原告於上揭協議書及84年2 月8 日台北一支郵局第
          89號存證信函均僅指該2 張650 萬元支票退票，依原
          告84年4 月24日台北金南郵局第363 號存證信函中所
          述附件之票據（如附表四票據）係換回「退票」之支
          票，可見以如附表四所示票據換回之退票支票係指2
          張650 萬元支票，非該800 萬元之支票。被告抗辯如
          附表四所示3 張票據係用以換回650 萬元2 張支票，
          32萬5,000 元係利息堪予採信。原告主張該350 萬支
          票係用以換回800 萬元支票部分，委無可採。
      (3)被告用以給付系爭土地買賣價金之如附表三編號2 、3
        所示650 萬元支票及其後如附表四所示票據均未獲兌現
        ，該部分價金債務未消滅：
        (甲)按清償債務而對於債權人負擔新債務者，除當事人另
          有意思表示外，新債務不履行時，其舊債務仍不消滅
          ，民法第320 條定有明文。本件日中建設公司與原告
          簽訂系爭土地買賣契約時，第1 期款以如附表三所示
          支票交付原告之行為屬於新債清償，不生價金債務消
          滅之效力，被告繼受日中建設公司為系爭買賣契約之
          買受人，承受系爭買賣契約之權利義務，有給付買賣
          價金之義務。再依系爭買賣契約第6 條約定：「買賣
          價款如以票據給付，若經乙方提示遭退票時，除以甲
          方不按期付款論外，乙方仍就該票據求償；若於7 日
          內該票據經提示仍未兌現者，以違約論，甲方絕無異
          議。」。是日中建設公司交付原告之票據不獲兌現時
          ，該價金債務不消滅，被告應負給付義務。
        (乙)次按當事人主張有利於己之事實者，就其事實有舉證
          之責任，民事訴訟法第277 條亦有明文。又請求履行
          債務之訴，原告就其所主張債權發生原因之事實，固
          有舉證之責任，若被告自認此項事實而主張該債權已
          因清償而消滅，則清償之事實，應由被告負舉證之責
          任（最高法院28年上字第1920號判例參照）。本件日
          中建設公司交付原告給付價金之如附表三編號2 、3
          所示650 萬元支票2 紙，屆期經原告提示不獲兌現，
          有650 萬支票暨退票理由單在卷可稽（見本院卷第12
          0-121 頁）。嗣日中建設公司與原告簽訂協議書，日
          中建設公司再簽發如附表四所示票據3 紙交付原告代
          為給付並提供日中建設公司所興建新泰大郡編號B1-1
          3F、14F 之預售房屋作為本票之擔保，惟如附表四所
          示票據仍未兌現，原告亦未受領取得該供擔保之預售
          房屋所有權，原告就該部分價金並未獲給付，有原告
          催告給付之存證信函及票據影本在卷可佐，被告復未
          舉證證明該部分價金債權已因清償而消滅，應認原告
          主張為真正，被告就該2 張650 萬元票部分之價金未
          為給付應可認定。
  綜上所述，被告所給付系爭土地買賣之價金合計為交款備忘
    錄所記載之1,200 萬元現金及如附表三編號1 所示800 萬元
    部分（即被告匯款之500 萬元及另300 萬元支票），合計為
    2,000 萬元。
  (三)兩造有無合意解除如附表一編號1 至7 所示7 筆土地之買賣
    契約？
    1.按主張法律關係存在之當事人，僅須就該法律關係發生所
      須具備之特別要件，負舉證之責任，至於他造主張有利於
      己之事實，應由他造舉證證明，有最高法院48年台上字第
      887 號判例要旨可資參照。本件原告由甲○○代理於83年
      11月23日與日中建設公司簽訂系爭土地買賣契約，將原告
      所有如附表一所示13筆土地出售予日中建設公司，嗣日中
      建設公司將系爭土地買賣契約轉讓予被告，三方於83年11
      月28日將系爭土地買賣契約之買受人改為被告，由被告繼
      受系爭土地買賣契約之權利義務等事實，為兩造所不爭執
      ，並有原告所提出系爭土地不動產買賣契約在卷可稽。是
      原告已就兩造間系爭土地買賣之法律關係為舉證，被告抗
      辯就如附表一編號1 至7 所示7 筆土地之買賣契約已合意
      解除，自應由被告負舉證責任。
    2.被告抗辯如附表一編號1 至7 所示7 筆土地已經兩造合意
      解除，無非係以甲○○代理兩造向桃園縣稅捐稽徵處楊梅
      分處申請撤銷所有權現值申報之申請書說明二所載「唯雙
      方之間意思表示尚有瑕疵，故雙方同意撤銷買賣，並檢附
      未繳之土地增值稅單七份…」等語為據，惟查：
      甲○○代理兩造向桃園縣稅捐稽徵處楊梅分處申請撤銷
        如附表一編號1 至7 所示7 筆土地所有權現值申報之申
        請書說明二固有「唯雙方之間意思表示尚有瑕疵，故雙
        方同意撤銷買賣，並檢附未繳之土地增值稅單七份…」
        之記載（見本院卷一第101 頁），惟該申請書之目的僅
        係要申請撤銷該7 筆土地所有權現值申報，尚難依該記
        載推認兩造有解除該7 筆土地買賣契約之真意。況經本
        院向桃園縣稅捐稽徵處楊梅分處查詢結果，兩造就如附
        表一編號8 至13所示6 筆土地，並未向稅捐機關為土地
        所有權現值之申報，有桃園縣稅捐稽徵處楊梅分處96年
        2 月8 日桃稅楊壹字第0960000816號函在卷可參（見本
        院卷二第17頁），是兩造僅向稅捐機關申報如附表一編
        號1 至7 所示7 筆土地所有權現值申報，而未申請編號
        8 至13所示6 筆土地所有權現值之申報，應隱有原因，
        自不得僅依該7 筆土地所有權現值之申報或撤銷現值申
        報書之記載遽認兩造已合意解除該7 筆土地之買賣契約
        。
      又系爭買賣契約之土地有13筆，價金高達6,500 萬元，
        兩造若果有解除如附表一編號1 至7 所示7 筆土地買賣
        契約之合意，依一般經驗法則，兩造必另有合意解除之
        意思表示，然本件並無任何兩造解除契約意思表示之證
        明。又若果該7 筆土地之買買契約已經兩造合意解除，
        依被告主張所繳價金已超出如附表一編號8 至13所示6
        筆土地價值，依常理，原告應不會發出存證信函催告被
        告依合約支付價金，且被告所繳價金既已逾該6 筆土地
        價金，已逾10年期間，被告卻從未請求原告辦理該6 筆
        土地所有權移轉登記及返還溢付價金，且對原告所發催
        告支付價金之存證信函，未為任何契約已解除之表示回
        應，有違常理。是可見兩造間未曾有解除附表編號1 至
        7 所示7 筆土地買賣契約之合意，被告以甲○○申請撤
        銷該7 筆土地所有權現值申報之申請書上記載之文字，
        抗辯該7 筆土地買賣契約已合意解除云云，顯係臨訟所
        為抗辯，委無可採。
      綜上所述，被告所指甲○○代理兩造向稅捐機關申請撤
        銷如附表一編號1 至7 所示7 筆土地所有權現值申報之
        申請書之記載，不能證明該7 筆土地之買賣契約已經兩
        造合意解除，此外被告復未舉證證明兩造曾有解除契約
        之合意，被告此部分抗辯自無可採。
    (四)原告解除系爭買賣契約是否合法？
    1.查系爭土地買賣價金第1 期交付之如附表三編號2 、3 所
      示650 萬元支票2 張計1,300 萬元未獲兌現，經原告以存
      證信函催告被告依約支付，被告仍未給付，被告復未能證
      明該1,300 萬元之價金已有給付，依系爭買賣契約第6 條
      約定，被告已有違約。原告於94年2 月4 日以高雄十支郵
      局第95號存證信函解除系爭買賣契約，復以本件起訴狀繕
      本之送達重申解除系爭買賣契約之旨，原告之解除契約應
      屬合法有效。
    2.系爭買賣契約既經原告合法解除，則被告於94年9 月20日
      以反訴變更聲明狀暨本訴答辯理由二狀解除如附表一編號
      8 至13所示6 筆土地之買賣契約，即非合法有效。
    (五)系爭買賣契約約定之違約金是否過高？
    1.按約定之違約金過高者，法院得減至相當之數額，民法第
      252 條定有明文。至於是否相當，即須依一般客觀事實，
      社會經濟狀況及當事人所受損害情形，以為斟酌之標準。
      且約定之違約金過高者，除出於債務人之自由意思，已任
      意給付，可認為債務人自願依約履行，不容其請求返還外
      ，法院仍得依前開規定，核減至相當之數額（最高法院79
      年台上字第1915號判例參照）。
    2.查依系爭買賣契約第10條約定：「本約簽訂後，倘甲方（
      即被告）不買或不按約定日期付款，經乙方（即原告）訂
      期催告仍不給付時，願將既付價款全部由乙方無條件沒收
      ，抵作違約金並解除本約。如乙方不賣或不照約履行應盡
      義務時亦應將已收價款如數退還與甲方外，另加倍賠償所
      收價款同額之損害金與甲方後，本約方得解除，各無異議
      。」，本件因被告未依約給付價金而經原告解除契約，已
      如前述，原告雖主張依上開契約約定已沒收被告所繳全部
      價金抵作違約金，惟被告抗辯違約金過高請求參照內政部
      版「一般不動產買賣契約範本」所規定以買賣總價金之15
      ％為上限，本件違約金應減至975 萬元（計算式：6,500
      萬元×15％＝975 萬元），本院審酌被告雖有違約，惟原
      告繼續保有土地之狀態，縱有履約準備，受損害程度亦低
      等情，認本件違約金依買賣總價金15％計算減至975 萬元
      為合理。
    (六)原告得否請求塗銷系爭抵押權登記？
      1.按解釋意思表示應探求當事人之真意，不得拘泥於所用
        之辭句，民法第98條定有明文。解釋意思表示端在探求
        表意人為意思表示之目的性及法律行為之和諧性，解釋
        契約尤須斟酌交易上之習慣及經濟目的，依誠信原則而
        為之。關於法律行為之解釋方法，應以當事人所欲達到
        之目的、習慣、任意法規及誠信原則為標準，合理解釋
        之，其中應將目的列為最先，習慣次之，任意法規又次
        之，誠信原則始終介於其間以修正或補足之，有最高法
        院88年度台上字第1671號判決可資參照。
      2.訴外人甲○○於83年11月23日代理原告與日中建設公司
        簽訂系爭土地買賣契約，將原告所有如附表一所示13筆
        土地出售予日中建設公司，嗣日中建設公司將系爭土地
        買賣契約轉讓予被告，三方於83年11月28日將系爭土地
        買賣契約之買受人改為被告，並簽立抵押權設定契約書
        ，就如附表一編號1 至11所示11筆土地設定抵押權，約
        定：「一乙方（即原告）同意為義務人設定本金最高限
        額參仟萬元予甲方（即被告），以為甲方完成移轉登記
        前之保障。二以乙方擬指定日中建設股份有限公司為登
        記名義人，雙方同意以日中建設為債務人。三若甲、乙
        雙方有違約情事，除依該契約約定辦理外，本抵押權應
        隨買賣合約之解除而消滅。」，有抵押權設定契約書在
        卷可稽（見本院卷一第48頁）。系爭抵押權第1 、3 項
        之真意述之如下：
        查系爭土地買賣價金高達6,500 萬元，於契約成立時
          第1 期款含現金及支票已給付3,300 萬元，原告設定
          最高限額3,000 萬元之抵押權與被告，擔保原告對被
          告應負之契約義務，依不動產交易習慣及經濟目的，
          應包括契約不履行時回復原狀被告價金之返還及損害
          賠償，故系爭抵押權設定契約書第1 項所約定「以為
          甲方（即被告）完成移轉登記前之保障」，所擔保之
          債權應為系爭買賣契約不履行時，被告對原告得請求
          之債權，應包括返還價金及損害賠償之債權。
        系爭抵押權設定契約第3 項記載「若甲、乙雙方有違
          約情事，除依該契約約定辦理外，本抵押權應隨買賣
          合約之解除而消滅。」，查依系爭買賣契約第10條「
          本約簽訂後，倘甲方（即被告）不買或不按約定日期
          付款，經乙方（即原告）訂期催告仍不給付時，願將
          既付價款全部由乙方無條件沒收，抵作違約金並解除
          本約。如乙方不賣或不照約履行應盡義務時亦應將已
          收價款如數退還與甲方外，另加倍賠償所收價款同額
          之損害金與甲方後，本約方得解除，各無異議。」之
          約定，於甲方（即被告）違約之情形，因所繳價金經
          沒收而無可得請求之債權；於乙方（即原告）違約時
          ，則須返還價金及賠償同額價金之損害賠償後始得解
          除契約；即於解除契約後，甲方（即被告）對乙方（
          即原告）並無可得請求之債權存在，故參照上開契約
          約定，系爭抵押權設定契約書第3 項「若甲、乙雙方
          有違約情事，除依該契約約定辦理外，本抵押權應隨
          買賣合約之解除而消滅。」之真意，係指被告對原告
          已無可請求之債權存在之情形而言。否則，若不論原
          告已否履行義務，均認抵押權隨契約解除而消滅，則
          設定系爭抵押權即無實益，且與設定抵押權擔保被告
          債權之目的不符。
      3.按最高限額抵押契約定有存續期間者，其期間雖未屆滿
        ，然若其擔保之債權所由生之契約已合法終止或因其他
        事由而消滅，且無既存之債權，而將來亦確定不再發生
        債權，其原擔保之存續期間內所可發生之債權，已確定
        不存在，依抵押權之從屬性，始應許抵押人請求抵押權
        人塗銷抵押權設定登記（最高法院83年台上字第1055號
        判例足資參照）。查系爭買賣契約已經原告以被告未依
        約給付價金而解除，原告雖主張依契約約定沒收被告所
        繳全部價金抵作違約金，惟系爭買賣契約約定之違約金
        過高已經本院酌減為975 萬元，已如前述。則被告前已
        給付價金2,000 萬元，扣除應給付違約金975 萬元，原
        告尚應返還被告1,025 萬元。是系爭抵押權所擔保之債
        權依然存在，依最高限額抵押權擔保之性質及參前揭最
        高法院判例要旨，原告請求被告塗銷系爭抵押權登記，
        難予准許。
  (七)按所謂同時履行之抗辯，乃指雙方之債務，本於同一雙務契
    約而發生，且其一方之給付與他方之給付，立於互為對待給
    付之關係者而言。塗銷系爭抵押權登記與系爭買賣契約解除
    後價金返還之回復原狀，並非立於互為對待給付之關係，自
    不發生同時履行抗辯問題。被告辯稱原告返還價金之義務與
    被告塗銷抵押權之義務有同時履行抗辯之適用，容有誤認，
    併予敘明。
  (八)綜上所述，系爭買賣契約雖經原告解除，惟系爭抵押權所擔
    保之債權仍存在尚未清償完畢，原告依民法第767 條及契約
    解除回復原狀之規定請求塗銷系爭抵押權登記，為無理由，
    應予駁回。
貳、反訴部分：
甲、程序部分：
一、按被告於言詞辯論終結前，得在本訴繫屬之法院，對於原告
    及就訴訟標的必須合一確定之人提起反訴。又反訴之標的，
    如專屬他法院管轄，或與本訴之標的及其防禦方法不相牽連
    者，不得提起。反訴，非與本訴得行同種之訴訟程序者，不
    得提起。民事訴訟法第259 條、第260 條第1 、2 項分別定
    有明文。所謂反訴之標的與本訴之標的及其防禦方法有牽連
    關係，乃指反訴標的之法律關係與本訴標的之法律關係兩者
    之間，或反訴標的之法律關係與本訴被告作為防禦方法所主
    張之法律關係兩者之間，有牽連關係而言。舉凡本訴標的之
    法律關係或作為防禦方法所主張之法律關係，與反訴標的之
    法律關係同一，或當事人雙方所主張之權利，由同一法律關
    係發生，或本訴標的之法律關係發生之原因，與反訴標的之
    法律關係發生之原因，其主要部分相同，均可認兩者間有牽
    連關係。查本件原告以系爭買賣契約已依法解除，系爭抵押
    權應隨契約之解除而消滅，被告應塗銷系爭抵押權登記而提
    起本訴。被告則以：系爭買賣契約中附表一編號1 至7 所示
    7 筆土地，已經兩造合意解除，被告所給付價金已逾附表一
    編號8 至13所示6 筆土地價值，原告解除契約不合法等詞置
    辯，並以原告（即反訴被告）未履行附表一編號8 至13所示
    6 筆土地移轉登記義務為由提起反訴，請求原告（即反訴被
    告）將該6 筆土地移轉登記予被告（即反訴原告），嗣因原
    告（即反訴被告）已將系爭土地移轉予第三人所有而解除該
    6 筆土地買賣契約，請求原告（即反訴被告）返還價金。是
    本件本、反訴訴訟標的之法律關係其發生之原因相同、訴訟
    資料共通，並可互為利用，且均行同種程序，被告（即反訴
    原告）提起反訴，自應准許，先予敘明。
二、本件反訴原告起訴時備位聲明原請求反訴被告應將如附表一
    所示編號8 至13所示6 筆土地移轉登記予反訴原告，並塗銷
    其上所設定之全部抵押權登記，暨反訴原告願以現金供擔保
    ，請准宣告假執行。嗣以94年9 月20日反訴變更聲明狀暨本
    訴答辯理由二狀中變更該項備位聲明為反訴被告應給付反訴
    原告1,525 萬元，及自94年8 月10日起至清償日止，按年利
    率5 ％計算之利息；又於94年11月18日變更聲明暨補充理由
    三狀中變更反訴之聲明為反訴原告願以現金或等值之臺灣化
    學纖維股份有限公司或中國鋼鐵股份有限公司股票供擔保，
    請准宣告假執行，核均屬減縮應受判決事項之聲明，揆諸上
    開條文說明，自應准許。
乙、實體部分：
一、兩造不爭執事項及爭點事項均同本訴所載，不予贅述。
二、本院判斷：
  (一)反訴原告先位聲明部分：
    查系爭買賣契約已經原告合法解除，被告於94年9 月20日以
    反訴變更聲明狀暨本訴答辯理由二狀解除如附表一編號8 至
    13所示6 筆土地之買賣契約，非合法有效等情，已如前述。
    反訴原告先位聲明以系爭買賣契約均經解除為由，請求反訴
    被告返還價金2,500 萬元及自83年11月23日起至清償日止，
    按年利率5 ％計算之利息，核無理由，應予駁回。
  (二)反訴原告備位聲明部分：
  1.查反訴原告就系爭土地價金已給付2,000 萬元，嗣經反訴被
    告於94年2 月4 日以高雄十支郵局第95號存證信函解除系爭
    買賣契約，及系爭買賣契約約定違約金過高，經本院酌減為
    975 萬元等情，均如本訴部分所述。是反訴原告前已給付2,
    000 萬元，扣除違約金975 萬元，反訴被告尚應返還反訴原
    告1,025 萬元。反訴原告於94年8 月9 日提出反訴，備位聲
    明請求反訴被告返還價金，該繕本於當日送達反訴被告收受
    ，是反訴原告請求反訴被告給付1,025 萬元及自94年8 月10
    日起至清償日止按年息5 ％計算之法定遲延利息，為有理由
    ，應予准許。逾此範圍之其餘請求則不予准許，應予駁回。
  2.假執行之宣告：
    兩造均陳明願供擔保，請准宣告假執行或免為假執行，經核
    均無不合，爰各酌定如主文所示之擔保金額，併予准許。至
    反訴原告敗訴部分，其假執行之聲請已失所附麗，應予駁回
    。
參、本件事證已臻明確，兩造其餘主張陳述及所提證據，經核與
    本件判決之結果均無影響，爰不另一一論述，併此敘明。
肆、據上論結：依民事訴訟法第78條、第79條、第390 條第2 項
    、第392條第2項，判決如主文。
中　　華　　民　　國　　96　　年　　7 　　月　　10　　日
                  民事第二庭    法　官　蔡寶樺
以上正本係照原本作成
如對本判決上訴，須於判決送達後20日內向本院提出上訴狀
中　　華　　民　　國　　96　　年　　7 　　月　　10　　日
                    　　　　　　書記官　謝至菁
 附表一
┌───────────────────────────────┐
│一、收件字號：83年楊地字第021632號                            │
│二、登記日期：83年12月2日                                     │
│三、權利人：乙○○                                            │
│四、債權範圍：全部                                            │
│五、權利價值：本金最高限額新台幣3,000萬元                     │
│六、存續期間：83年11月28日至84年12月31日                      │
│七、清償日期：84年12月31日                                    │
│八、債務人：日中建設股份有限公司                              │
│九、設定義務人：丁○○                                        │
│十、設定系爭最高限額抵押權之不動產：                          │
│    桃園縣楊梅鎮○○段編號１至共11筆土地                    │
├─┬────┬────┬────┬────┬─────────┤
│編│地    號│所有權人│面    積│權利範圍│備              註│
│號│        │        │平方公尺│        │                  │
├─┼────┼────┼────┼────┼─────────┤
│１│135-15  │黃正園  │207     │全部    │原所有權人為原告章│
├─┼────┼────┼────┼────┤一苹，於94年8 月19│
│２│136-38  │同上    │1094    │同上    │日以買賣為原因移轉│
├─┼────┼────┼────┼────┤登記予黃正園。    │
│３│136-50  │同上    │159     │同上    │                  │
├─┼────┼────┼────┼────┤                  │
│４│294-53  │同上    │597     │同上    │                  │
├─┼────┼────┼────┼────┤                  │
│５│294-54  │同上    │249     │同上    │                  │
├─┼────┼────┼────┼────┤                  │
│６│296-6   │同上    │2393    │同上    │                  │
├─┼────┼────┼────┼────┤                  │
│７│296-43  │同上    │3       │同上    │                  │
├─┼────┼────┼────┼────┤                  │
│８│136-30  │同上    │1084    │同上    │                  │
├─┼────┼────┼────┼────┤                  │
│９│136-36  │同上    │148     │同上    │                  │
├─┼────┼────┼────┼────┤                  │
│１０│136-44  │同上    │41      │同上    │                  │
├─┼────┼────┼────┼────┤                  │
││294-177 │同上    │112     │同上    │                  │
├─┼────┼────┼────┼────┤                  │
││295-27  │同上    │34      │同上    │                  │
├─┼────┼────┼────┼────┤                  │
││295-28  │同上    │18      │同上    │                  │
├─┴────┴────┴────┴────┴─────────┤
│合         計：6139平方公尺                                   │
└───────────────────────────────┘
附表二：第一期款付款支票（本院卷一第314-317頁）
┌─┬──────┬──────┬─────┬─────┬─────┐
│編│付  款  人  │發  票  日  │票面金額  │支票號碼  │備    註  │
│號│　　　　　　│　　　　　　│（新台幣）│          │　　　　　│
├─┼──────┼──────┼─────┼─────┼─────┤
│1 │台北區中小企│83年6 月5 日│100萬元   │PV0000000 │          │
│  │業銀行      │            │          │          │          │
├─┼──────┼──────┼─────┼─────┼─────┤
│2 │台北銀行    │83年5月30日 │200萬元   │SB0000000 │          │
├─┼──────┼──────┼─────┼─────┼─────┤
│3 │中國國際商業│83年5 月25日│50萬元    │HTA0000000│          │
│  │銀行        │            │          │          │          │
├─┼──────┼──────┼─────┼─────┼─────┤
│4 │台灣中小企業│83年5月14日 │160萬元   │FH0000000 │本行支票  │
│  │銀行內壢分行│            │          │          │          │
├─┼──────┼──────┼─────┼─────┼─────┤
│5 │同上        │83年5 月14日│340萬元   │FH0000000 │本行支票  │
│  │            │            │          │          │          │
├─┼──────┼──────┼─────┼─────┼─────┤
│6 │台灣土地銀行│83年5月27日 │30萬元    │PQ0000000 │本行支票  │
│  │平鎮辦事處  │            │          │          │          │
├─┼──────┼──────┼─────┼─────┼─────┤
│7 │中壢郵局    │83年5 月27日│120萬元   │H0000000  │郵局支票  │
│  │            │            │          │          │          │
├─┼──────┼──────┼─────┼─────┼─────┤
│8 │彰化商業銀行│83年6月7日  │100萬元   │AP0000000 │          │
│  │信義分行    │            │          │          │          │
├─┼──────┴──────┴─────┴─────┴─────┤
│  │支票金額合計1,100萬元＋現金100萬元＝1,200萬元                 │
└─┴───────────────────────────────┘
  附表三：交款備忘錄所載3 張支票（本院卷一第98頁）
┌─┬──────┬──────┬──────┬────┬─────┬──────┐
│編│發   票   人│付   款   人│發   票   日│票面金額│支票號碼  │備註        │
│號│　　　　　　│　　　　　　│　　　　    │(新臺幣)│　　　　　│　　        │
├─┼──────┼──────┼──────┼────┼─────┼──────┤
│1 │日中建設公司│彰化商業銀行│83年12月10日│800萬元 │CR0000000 │            │
│  │            │城東分行    │            │        │          │            │
├─┼──────┼──────┼──────┼────┼─────┼──────┤
│2 │日中建設公司│彰化商業銀行│84年1 月15日│650萬元 │CR0000000 │            │
│  │            │城東分行    │            │        │          │            │
├─┼──────┼──────┼──────┼────┼─────┼──────┤
│3 │同上        │同上        │同上        │650萬元 │CR0000000 │            │
└─┴──────┴──────┴──────┴────┴─────┴──────┘
附表四：原告84年4 月24日存證信函所附票據（本院卷二第111-
        112） ：
┌─┬──┬────┬────┬────┬────┬─────┬─────┬───┤
│編│票據│發票人  │付款人  │發票日  │到期日  │票面金額  │  票據號碼│備  註│
│號│種類│　　　  │  　　　│  　　　│        │（新臺幣) │　　  　  │      │
│  │　  │        │        │        │        │          │          │      │
│  │　  │        │        │        │        │          │          │      │
├─┼──┼────┼────┼────┼────┼─────┼─────┼───┤
│1 │支票│連錦樹  │合作金庫│84.3.20 │        │350 萬元  │JG0000000 │      │
│  │    │        │長春支庫│        │        │          │          │      │
│  │    │        │        │        │        │          │          │      │
├─┼──┼────┼────┼────┼────┼─────┼─────┼───┤
│2 │本票│豪通營造│        │84.01.18│84.01.18│300 萬元  │ 148480   │      │
│  │    │公司、  │        │        │        │          │          │      │
│  │    │連錦樹  │        │        │        │          │          │      │
├─┼──┼────┼────┼────┼────┼─────┼─────┼───┤
│3 │本票│日中建設│        │84.01.27│84.03.30│682 萬5 千│ 131267   │      │
│  │    │公司    │        │        │        │元        │          │      │
├─┴──┴────┴────┴────┴────┴─────┴─────┼───┤
│合計金額：1,332萬5,000元                                                │      │
│                                                                        │      │
└────────────────────────────────────┴───┘
